臺灣彰化地方法院民事判決　九十二年度訴字第一０八九號
　　原　　　告　甲○○
　　訴訟代理人　王叔榮律師
　　訴訟代理人　魏其村律師
　　被　　　告　丙○○
　　訴訟代理人　乙○○
右當事人間請求分割共有物事件，本院於民國九十三年五月十二日言詞辯論終結，並
判決如左：
　　主　　　文
兩造共有坐落彰化縣員林鎮鎮○段六０四地號、建、面積二二二．九四平方公尺土地
、同段六０七地號、建、面積一二二．四三平方公尺土地、同段六０九地號、建、面
積二二．七九平方公尺土地、同段六一０地號、建、面積四．五一平方公尺土地等四
律土地，應予合併分割為如附圖乙案所示；編號六０四部分，面積二三七．二五平方
公尺土地，由兩造共同取得，並按原應有部分比例保持共有；編號六０四之一部分，
面積五三．０二平方公尺土地，由原告取得；編號六０四之二部分，面積五三．０一
平方公尺土地，由被告取得；編號六０四之三部分，面積二九．三九平方公尺土地，
由兩造共同取得，並按原應有部分比例保持共有。
訴訟費用由被告負擔二分之一，餘由原告負擔。
　　事實及理由
一、原告主張：
　　坐落彰化縣員林鎮鎮○段六○四地號、建、面積二二二 .九四平方公尺土地、同
　　段六○四地號、建、面積一二二 .四三平方公尺土地、同段六○九地號、建、面
　　積二二 .七九平方公尺土地、同段六一○地號、建、面積四 .五一平方公尺土地
　　，係兩造所共有，對各該土地之應有部分均各為二分之一；而上開土地重測前各
　　該土地之原地號依次為員林鎮○○段三五二之六四、之六八、之五一與之五四地
　　號，且兩造於七十年十月十七日依法申請並獲准在上開四筆土地上建造二房屋，
　　實際使用之基地面積共二三七 .二五平方公尺，因此，尚有一三五 .四二平方公
　　尺並未建築使用。茲為符合七十三年修正公布之建築法第十一條規定：「本法所
　　稱建築基地，為供建築物本身所占之地面及其所應留設之法定空地，建築基地原
　　為數字者，於申請建築前應合併為一字」，爰聲請將原供建築使用之四筆土地先
　　予合併，在將原申請建築該二戶房屋所使用之基地，即如附圖乙案編號六○四地
　　號、面積二三七 .二五平方公尺分割，所有權歸兩造持分各半，使該等建築物與
　　基地之權屬狀態與實況相符，俾方便各該所有權人使用、處分或設定負擔。其餘
　　部分則請依附圖乙案之方式為分割。查系爭土地並無因使用目的不能分割之情事
　　，兩造亦無不為分割之約定，爰依民法第八百二十三條第一項規定，提起本訴請
　　求合併分割系爭土地等語。並聲明依如附圖乙案分割方案分割系爭土地。
二、被告則以：同意合併分割系爭四筆土地，但希望將如附圖乙案中編號六○四之一
　　及六○四之二部分之取得人互調。因為之前兩造之父母在世時即已約定依此方式
　　分管云云資為抗辯。
三、兩造不爭執事項：
　(一)系爭四筆土地，係兩造所共有，各共有人之應有部分各為二分之一；且兩造間並
　　無不分割之協議，而系爭土地亦無因使用目的不能分割之情事。
　(二)系爭土地上建有如附圖甲案所示Ａ、Ｂ所載之二戶三層半樓房，各共有人各使用
　　一戶。
四、得心證之理由：
　(一)按各共有人，得隨時請求分割共有物；又分割之方法，不能協議決定者，法院得
　　因任何共有人之聲請，以原物分配於各共有人。民法第八百二十三條第一項前段
　　、第八百二十四條第二項分別定有明文。從而，原告請求分割系爭土地，合於上
　　開規定，應予准許。
　(二)至分割方案，本院審酌：依建築法第十一條第一項規定：本法所稱建築基地，
　　為供建築物本身所占之地面及其所應留設之法定空地，建築基地原為數字者，於
　　申請建築前應合併為一字。又如附圖所示Ａ、Ｂ之建築物，其基地面積為二三七
　　．二五平方公尺（含法定空地面積九四 .九平方公尺），而兩造當時係以系爭四
　　筆土地申請建造房屋之情事，此有原告所提之彰化縣政府建設局使用執照影本一
　　件附卷可稽。且本件系爭四筆土地均屬相鄰、共有人相同、地目亦均為建（此有
　　彰化縣員林鎮公所函文可稽），而兩造亦同意合併分割，因此，原告請求合併分
　　割系爭土地，於法自無不合。系爭四筆土地原申請建築房屋時，所使用之基地
　　面積為二三七．二五平方公尺，為使該房屋不致因系爭土地之分割，致影響其適
　　法性，因此，爰將如附圖乙案編號六○四地號部分，面積二三七．三五平方公尺
　　單獨劃出，並因兩造同意保持共有，由兩造按其原應有部分比例共同取得。如
　　附圖甲案所示Ｃ、Ｄ部分，均為無人使用之磚造房屋及豬舍，其使用價值甚低，
　　此有勘驗筆錄、現場略圖在卷可稽。且兩造均不主張保留上開建物，故本院認上
　　開建物於分割時，為土地分割之完整及提高土地之利用性，不須另為保留建物之
　　考量。又如附圖編號六○四之三土地部分，係為使將來兩造所分得之其餘土地
　　通行使用及提高土地之價值，爰將此部分劃出，作為通道使用，並由兩造按原應
　　有部分比例共同取得。再如附圖編號六○四地號土地上之二戶房屋，現由原告
　　使用靠西側房屋（門牌號碼彰化縣員林鎮○○路五九號），而被告使用靠東側房
　　屋（門牌同上路六一號），此亦有勘驗筆錄及現場略圖存卷可稽。因此，本院認
　　如原告現有使用之房屋之位置與如附圖乙案所示編號六○四之一部分相鄰，而由
　　原告取得此部分，隊原告使用系爭土地較有俾益；而被告原即使用東側之房屋，
　　則其就剩餘之土地，於取得如附圖乙案所示編號六○四之一或六○四之二，利益
　　關係影響不大，故將如附圖乙案所示編六○四之二地號土地分配予被告取得。至
　　被告主張此部分土地有分管之情事存在，縱為屬實，惟本件係分割系爭土地，本
　　院亦不受分管契約之拘束，併此敘明。綜上所述，本院認如附圖所示之乙案，
　　符合共有人間利益之均衡，並能使系爭土地發揮最大之效用，堪採用，爰將系爭
　　土地合併分割為如主文所示之分割方案。
五、本件係分割共有物之事件，雙方確因分割方案無法達成協議而涉訟，如由被告負
　　擔訴訟費用顯失公平，爰命勝訴之原告負擔訴訟費用之一部分。
六、訴訟費用負擔之依據：民事訴訟法第七十八條、第八十一條之一、第八十五條第
　　一項。
中　　　華　　　民　　　國　　九十三　　年　　　五　　　月　　二十六　　日
　　　　　　　　　　　　　　　　　　　　民事第二庭
~B法　　　官　何志通
右為正本係照原本作成。
如對本判決上訴，應於判決送達後二十日內向本院提出上訴狀。
中　　　華　　　民　　　國　　九十三　　年　　　五　　　月　　二十八　　日
~B法院書記官　蘇美苓
